---
pdf_document:
  fig_caption: true
  number_sections: true
  dev: png
author: "Gabriel D'assumpção de Carvalho"
output:
  bookdown::pdf_document2:
    number_sections: true
    toc: true         # Gera o sumário automaticamente
    toc_depth: 2      # Limita o sumário a dois níveis
  pdf_document: default
title: 'Primeira Prova de Processamento de Imagens'
params:
  digits: 4
header-includes: |
  \usepackage{amsmath}
  \usepackage{fancyhdr}  % Adiciona pacotes para cabeçalhos e rodapés personalizados
  \pagestyle{fancy}
  \fancyhead[L]{1º Prova}
  \fancyfoot[C]{Página \thepage}
  \fancyhead[C]{}
---

\newpage

# Bibliotecas

```{r, message=FALSE, warning=FALSE}
#install.packages("png")

set.seed(42)

library(png)
```

# 4º Questão

## Introdução

Nesta atividade, trabalhamos com uma imagem em tons de cinza, adicionamos ruído gamma (com forma e escala iguais a 1) e padronizamos a imagem para o intervalo [0, 1] para facilitar o processamento. Em seguida, aplicamos a transformada de Fourier 2D com um deslocamento espectral (ffshift), centralizando a *Direct Current* (DC), e aplicamos um filtro passa-baixa.

## Carregando a imagem

A imagem é carregada com a biblioteca `png`. Como possui três canais (RGB), foi convertida para tons de cinza pela média dos canais e padronizada para o intervalo [0, 1].


```{r, echo=TRUE, results='asis', message=FALSE, warning=FALSE}
getwd()

img <- readPNG('my_picture.png')
N <- dim(img)[1]
print("Dimensões da imagem:")
dim(img)

# Padronizando a imagem para [0, 1]
img = (img - min(img)) / (max(img) - min(img)) 
```

```{r, echo=TRUE, results='asis', message=FALSE, warning=FALSE}
plot(1:2, type = "n", xlab = "", ylab = "")
rasterImage(img, 1, 1, 2, 2)
```

```{r, echo=TRUE, results='asis', message=FALSE, warning=FALSE}
imGray <- (img[, , 1] + img[, , 2] + img[, , 3]) / 3

print("Dimensões da imagem em tons de cinza:")
dim(imGray)

# Padronizando a imagem para [0, 1]
imGray = (imGray - min(imGray)) / (max(imGray) - min(imGray))
```

```{r, echo=TRUE, results='asis', message=FALSE, warning=FALSE}
plot(1:2, type = "n", xlab = "", ylab = "")
rasterImage(imGray, 1, 1, 2, 2)
```

## Adição de ruído gamma

Adicionamos ruído gamma(1, 1) à imagem em tons de cinza e novamente realizamos a padronização. O ruído prejudica a visibilidade da imagem original, restando apenas contornos tênues.

```{r, echo=TRUE, results='asis', message=FALSE, warning=FALSE}
rGamma <- matrix(rgamma(N * N, 1, 1), nrow = N)

imGrayG <- imGray + rGamma
print("Dimensões da imagem com ruído gamma:")
dim(imGrayG)

# Padronizando a imagem com ruído gamma para [0, 1]
imGrayG = (imGrayG - min(imGrayG)) / (max(imGrayG) - min(imGrayG))
```

```{r, echo=TRUE, results='asis', message=FALSE, warning=FALSE}
image(t(apply(imGrayG, 2, rev)), col = gray.colors(256), axes = FALSE, 
      main = "Imagem com ruído gamma")
```

Podemos ver que perdemos quase completamente a informação da imagem original a olho nu, sendo possível reconhecer apenas alguns contornos da imagem. Agora vamos definir e aplicar a transformada de Fourier 2d para aplicar um filtro passa-baixa.

## Transformada de Fourier 2D

Ao aplicar a transformada de Fourier 2D vai ser possível notar que a energia da imagem se concentra no canto superior esquerdo. Isso é característico da componente DC (média da imagem), que foi vai ser centralizado usando o `ffshift`.

```{r, echo=TRUE, results='asis', message=FALSE, warning=FALSE}

df2d <- function(mat) {
  # mat: Imagem
  M <- nrow(mat)
  N <- ncol(mat)
  F <- matrix(complex(real = 0, imaginary = 0), nrow = M, ncol = N)

  for (u in 0:(M - 1)) {
    for (v in 0:(N - 1)) {
      sum_val <- 0 + 0i
      for (x in 0:(M - 1)) {
        for (y in 0:(N - 1)) {
          angle <- -2 * pi * ((u * x) / M + (v * y) / N)
          sum_val <- sum_val + mat[x + 1, y + 1] * exp(1i * angle)
        }
      }
      F[u + 1, v + 1] <- sum_val
    }
  }

  return(F)
}

idf2d <- function(F) {
  # F: Matrix com transformada de fourier
  M <- nrow(F)
  N <- ncol(F)
  f <- matrix(0, nrow = M, ncol = N)

  for (x in 0:(M - 1)) {
    for (y in 0:(N - 1)) {
      sum_val <- 0 + 0i
      for (u in 0:(M - 1)) {
        for (v in 0:(N - 1)) {
          angle <- 2 * pi * ((u * x) / M + (v * y) / N)
          sum_val <- sum_val + F[u + 1, v + 1] * exp(1i * angle)
        }
      }
      f[x + 1, y + 1] <- Re(sum_val) / (M * N)
    }
  }

  return(f)
}
```

```{r, echo=TRUE, results='asis', message=FALSE, warning=FALSE}
F <- df2d(imGrayG)
```

```{r, echo=TRUE, results='asis', message=FALSE, warning=FALSE}
# Visualizando a transformada de Fourier 2d
image(t(apply(log(abs(F) + 1), 2, rev)), col = gray.colors(256), 
      axes = FALSE, 
      main = "Transformada de Fourier 2d")
```

Pode-se ver que após aplicar a transformada de Fourier 2d, conseguimos ver a energia mais forte no canto superior esquerdo da imagem, o elemento (0, 0) representa a energia DC (Direct Current), que é a média da imagem. Agora vamos aplicar um ffshift para centralizar a energia DC no meio da imagem.

```{r, echo=TRUE, results='asis', message=FALSE, warning=FALSE}
ffshift <- function(mat) {
  nr <- nrow(mat)
  nc <- ncol(mat)
  mat[c((nr / 2 + 1):nr, 1:(nr / 2)), c((nc / 2 + 1):nc, 1:(nc / 2))]
}
```

```{r, echo=TRUE, results='asis', message=FALSE, warning=FALSE}
F_shifted <- ffshift(F)
```

```{r, echo=TRUE, results='asis', message=FALSE, warning=FALSE}
# Visualizando a transformada de Fourier 2d com ffshift
image(t(apply(log(abs(F_shifted) + 1), 2, rev)), col = gray.colors(256), axes = FALSE, 
      main = "Transformada de Fourier 2d com ffshift")
```

Agora vamos aplicar um filtro passa-baixa, zerando as frequências acima a uma distância de 20 pixels/raios do DC.

```{r, echo=TRUE, results='asis', message=FALSE, warning=FALSE}
low_pass_filter <-
  function(fft_matrix, radius) {
    dim_x <- nrow(fft_matrix)
    dim_y <- ncol(fft_matrix)
    center_x <- floor(dim_x / 2) + 1
    center_y <- floor(dim_y / 2) + 1
    mask <- matrix(0, nrow = dim_x, ncol = dim_y)

    for (i in 1:dim_x) {
      for (j in 1:dim_y) {
        distance <-
          sqrt((i - center_x)^2 + (j - center_y)^2)
        if (distance < radius) {
          mask[i, j] <- 1
        }
      }
    }

    mask <- as.complex(mask)

    return(mask)
  }
```

```{r, echo=TRUE, results='asis', message=FALSE, warning=FALSE}
radius <- 20
mask <- low_pass_filter(F_shifted, radius)

F_filtered <- F_shifted * mask

# Desfazer o ffshift
F_filtered <- ffshift(F_filtered)
```

```{r, echo=TRUE, results='asis', message=FALSE, warning=FALSE}
# Visualizando a transformada de Fourier 2d filtrada
image(t(apply(log(abs(F_filtered) + 1), 2, rev)), col = gray.colors(256), axes = FALSE, 
      main = "Transformada de Fourier 2d filtrada")
```

Ao aplicar o filtro passa-baixa e refazer o ffshift, podemos ver que as altas frequências foram zeradas, por condna disso a imagem da transformada de Fourier 2d filtrada mostra apenas as baixas frequências, que são os valores das bordas diferente do tom de cinze.

```{r, echo=TRUE, results='asis', message=FALSE, warning=FALSE}
imGrayFiltered <- idf2d(F_filtered)

# Padronizando a imagem filtrada para [0, 1]
imGrayFiltered = (imGrayFiltered - min(imGrayFiltered)) / 
  (max(imGrayFiltered) - min(imGrayFiltered))
```

```{r, echo=TRUE, results='asis', message=FALSE, warning=FALSE}
par(mfrow = c(1, 2))
image(
  t(imGrayG[nrow(imGrayG):1, ]),
  col = gray((0:255) / 255),
  main = "Imagem Original Cotaminada",
  axes = FALSE
)
image(
  t(imGrayFiltered[nrow(imGrayFiltered):1, ]),
  col = gray((0:255) / 255),
  main = "Imagem Suavizada",
  axes = FALSE
)
```

Depois de aplicar o filtro passa-baixa, podemos ver que a imagem apresentou uma melhora na visualização do contorno, apresentando um pouco do aspecto humano da imagem original, podendo ser percebido apenas com a visualização previa da imagem original.

